高雄高等行政法院判決
　　　　　　　　　　　　　92年度訴更字第00086號
　　　　　　　　　　　　　民國.
原　　　告　甲○○○
訴訟代理人　戊○○
　　　　　　楊山池律師
被　　　告　財政部臺灣省南區國稅局
代　表　人　乙○○局長
訴訟代理人　己○○
　　　　　　丁○○
上列當事人間因贈與稅事件，原告不服財政部中華民國八十九年
十一月三十日台財訴第0000000000號訴願決定，提起
行政訴訟，經本院九十一年三月二十六日九十年度訴字第三二二
號判決後，被告不服提起上訴，嗣經最高行政法院九十二年度判
字第一五九四號判決廢棄發回。本院更為判決如下：
　　主  文
訴願決定及原處分（含復查決定）關於核定補徵原告贈與稅超過
新台幣壹佰玖拾萬壹仟零伍拾元部分均撤銷。
原告其餘之訴駁回。
訴訟費用由原告負擔百分之肆拾陸，餘由被告負擔。
　　事  實
甲、事實概要：
    緣原告及其子楊正洵共同於民國（下同）八十四年間向訴外
    人丙○○購買如附表所示坐落屏東縣高樹鄉○○○段二五六
    地號等三十一筆土地（下稱系爭土地），成交價金為新台幣
    （下同）一億六千九百四十三萬六千四百元。系爭土地中二
    五六地號至二七八地號等二十二筆土地登記於楊正洵之名下
    ，經被告計算楊正洵應支付之價金為一億二千一百八十一萬
    一千七百二十五元，而楊正洵僅實際負擔三千四百七十八萬
    零一百元，餘款則由其父戊○○及原告分別支付一千萬元及
    七千七百零三萬一千六百二十五元（至戊○○贈與稅部分業
    據本院八十九年度訴字第二五二號判決，戊○○不服提起上
    訴，並經最高行政法院九十三年度判字第六三七號判決上訴
    駁回確定在案），被告乃依行為時遺產及贈與稅法第五條第
    三款之規定，按土地公告現值與原告及楊正洵之出資比例，
    核定原告贈與額為一千八百九十四萬九千五百零五元，補徵
    贈與稅四百十三萬七千八百三十一元。原告不服，申請復查
    ，未獲變更；提起訴願，經遭決定駁回；提起行政訴訟，經
    本院九十年度訴字第三二二號判決後，被告不服提起上訴，
    嗣經最高行政法院九十二年度判字第一五九四號判決廢棄發
    回本院更為審理。
乙、兩造聲明：
一、原告聲明求為判決：訴願決定及原處分（含復查決定）均撤
    銷。
二、被告聲明求為判決：原告之訴駁回。
丙、兩造主張之理由：
一、原告起訴意旨略以：
  (一)本案系爭土地計三十一筆，當年公告現值每平方公尺均為三
    百五十元，但該三十一筆土地地目有農牧用地、山坡地保育
    區及工業用地，而所在位置有臨近公路者，亦有靠公墓邊並
    無產業道路通行之土地，換言之，該三十一筆土地即因地目
    、位置之差異，其中價格自有不同，系爭土地楊正洵登記所
    有權人部分，均為農牧及山坡保育區用地，且位置靠近公墓
    邊，其價格自然較原告取得之工業區用地低廉，但被告及訴
    願機關以「系爭土地之買賣合約書，並未分別約定各地號之
    實際成交價金」為由，將三十一筆土地視為等值，顯有違一
    般社會經驗法則，亦悖於依職權調查事實之責任。
  (二)系爭三十一筆土地之實際買受人為原告配偶戊○○：
　1.買賣洽談，簽約過程均為戊○○與原地主（即出賣人）丙○
    ○二人協議、確定，丙○○尚且未曾與原告及原告之子楊正
    洵見面，此有丙○○及該系爭土地買賣之仲介人田謹忠先生
    之證詞及卷附不動產買賣契約書、確認同意書上均無原告及
    楊正洵簽名可供證明，故本案被告以「原告及其子楊正洵共
    同於八十四年間向案外人丙○○等人購買屏東縣高樹鄉○○
    ○段二五六地號等三十一筆土地」為課稅依據，顯然與事實
    不符。另被告辯稱「檢附土地買賣契約前附帶確認書影本．
    ．係屬利害關係人所出具之私文書．．洵難採據」，但該文
    書之真正經相關當事人確認無疑，且契約內容業經履行，應
    可堪確認為真正，適足以證明，本案系爭土地之買賣當事人
    確為戊○○與丙○○，而非原告及楊正洵，至登記於原告及
    楊正洵名下，係因地目為農地，而戊○○不具自耕農身份使
    然，尚非原告有買賣行為，更遑論贈與。
　2.價金支付：本案系爭土地買賣價金為一億六千多萬元，其
    中一億元部分以系爭土地先行設定抵押權予地主丙○○方式
    暫時積欠外，其餘六千多萬元均由戊○○支付：(1)契約簽訂
    三千萬元（戊○○個人支票）。(2)中金三千五百萬元（戊○
    ○個人支票）。(3)餘款部分，其中除二百五十萬元為戊○○
    個人支票外，餘為現金支付。一億元價金之給付流程：(1)
    按系爭土地價金為一億六千多萬元，其中一億元部分因買受
    人戊○○無法於短期內支付，但地主又恐土地過戶後權利無
    法保障，因此雙方同意將系爭土地設定抵押權予地主丙○○
    以為價金債權保障，其中登記原告名下之土地設定三千萬元
    ，楊正洵名下土地設定七千萬元。(2)八十六年十一月十八日
    以原告為主債務人，楊正洵為連帶保證人名義向高雄區中小
    企業銀行（下稱高雄企銀）貸款八千萬元（按楊正洵因個人
    信用問題無法為主債務人），並以系爭土地設定抵押權作為
    擔保，但在申貸過程，除因原告為主債務人，於貸款程序上
    應作最後確認手續，舉凡貸款額度、利率、期間等，均由戊
    ○○與貸款銀行高雄企銀洽談完成，此事實經過，業經銀行
    承辦人員侯忠何到庭證述，洵堪證明本案系爭土地，無論買
    賣經過抑或價金支付，甚且如何借貸過程，一概由戊○○為
    之，原告就其詳情並不知曉，亦無所謂「贈與」楊正洵金錢
    之行為。(3)前述貸款流程為戊○○所洽辦，原告除最後為確
    認之手續外，並未參與其間過程，乃至於撥款及其後以所貸
    出之款項支付予丙○○等，原告均未經手，迨至本案原告受
    課稅處分後，有關本案貸款撥入流程，據戊○○告知，因原
    告為借款人，而楊正洵為連帶保證人，故由戊○○於貸款銀
    行各別開立帳戶，貸款銀行亦直接將八千萬元撥入債務人（
    即原告）帳戶內；又因依當時楊正洵及原告設定抵押權金額
    予丙○○之比例（七：三），戊○○乃先將原告帳戶內其中
    五千五百萬轉帳匯入楊正洵帳戶內，其餘再匯予丙○○。因
    此之故，並無被告所稱，原告出資七千七百零三萬一千六百
    二十五元，及貸款八千萬元，為楊正洵支付系爭土地價款之
    情事。(4)再就前開轉帳入楊正洵帳戶之五千五百萬元，其中
    除二千五百萬元由戊○○直接自楊正洵帳戶內匯入丙○○帳
    戶內外，另三千萬元則轉入戊○○名下，由戊○○另行支用
    ，由此證明，本案系爭土地買賣、價金支付，甚至所有可用
    資金之支配，均係由戊○○主導、經手，僅因戊○○個人不
    具自耕農身份，始將系爭土地登記於原告及楊正洵名下，究
    其實情，本案系爭土地買賣純屬戊○○個人理財方式（即以
    土地買賣賺取價金），其登記原告等人名下，無異信託關係
    ，而非原告及楊正洵確有買賣土地之事實。(5)該一億元價金
    之清償，除上述貸款外，所餘部分，悉由戊○○另行籌款支
    付，併此陳明。
  (三)原告並無購買系爭土地及贈與（代楊正洵支付價款）之行為
    ：
  1.系爭土地為戊○○所購置而為之理財行為，已如前述，因此
    ，被告認定原告及楊正洵購買系爭土地，顯與事實不符。
　2.就價金支付：全部價金之支付，均由戊○○直接交付（大
    多以支票支付、或以轉帳方式）予地主丙○○，原告與丙○
    ○則未曾謀面，因此，原告自始未曾有支付價金之行為，更
    無所謂代楊正洵支付價金之贈與行為。況且，戊○○以系
    爭土地辦理貸款過程中，因自揣前設定予丙○○之抵押金額
    比例，亦將所貸得之款項其中五千五百萬元撥入楊正洵帳戶
    內再行支出，故而，姑且不論一切均係戊○○個人所為，但
    亦足以說明，原告帳戶內並無直接代楊正洵支付價金之流程
    ，且事實上楊正洵名下之系爭土地亦確實設定抵押權予貸款
    銀行，有土地登記簿謄本可稽及證人侯忠何證詞可供證明，
    因此，被告以該八千萬元是屬原告代楊正洵支付之價金，亦
    有違誤。
  (四)有關向高雄企銀貸款八千萬元清償系爭土地價款乙節，被告
    以其向高雄企銀儲蓄部查得之資料略稱，上開借款之貸款人
    為原告甲○○○，貸款金額係撥入原告帳戶內，故主張原告
    有贈與事實。但查：
  1.前開借款之擔保，係以系爭原告及其子楊正洵名下之不動產
    設定抵押，有土地登記簿謄本堪證。
  2.借款之債務人（貸款人）僅有原告個人，係因楊正洵票據已
    遭紀錄為「拒絕往來戶」，因此無法為「主債務人」，但仍
    為連帶債務人，此所以土地登記簿謄本上記載原告及楊正洵
    兩人均為債務人。
  3.綜上，楊正洵名下之系爭土地已設有負擔，且為貸款之連帶
    保證人，依客觀以察，顯然無受贈之利益可言。本案系爭土
    地登記楊正洵名下，究其實情，實為其父親（戊○○）藉楊
    正洵自耕農身份購買農地轉售，以賺取差價之理財行為（按
    楊正洵名下之土地均屬農地），而非「贈與」，更非原告所
    贈與。
  (五)按遺產及贈與稅法第五條第三款固規定，以自己之資產，無
    償為他人購置財產者，以贈與論，但本案系爭土地並非如被
    告所稱係原告及楊正洵所購置，又一切價金之支付概為戊○
    ○所為，而非原告，且原告自始無「為」楊正洵置產之主觀
    意思，亦無代為支付價金之客觀行為。綜上，本案原告應無
    「贈與」或以「贈與論」之行為，是本案原處分無論在事實
    認定或法令適用上，均有違誤。
  (六)至最高行政法院援引原處分卷附之八十七年八月二十五日所
    具申請書影本記載：「有關八十四年十二月間本人之子楊正
    洵取得屏東縣高樹鄉○○○段二五六至二七八地號計二十二
    筆土地之資金，其部分款項視為本人之贈與乙節，查楊正洵
    購買上開各筆土地，除向丙○○借款外，及楊正洵出售屏東
    縣內埔鄉○○○段土地等來源均有詳情報告，本人並無贈與
    情事。」並因此質疑楊正洵有出資購買系爭土地之情事。惟
    查：(1)楊正洵始終未與系爭土地出賣人丙○○面洽或有委請
    戊○○代理購地之行為，丙○○於前審證述只與戊○○談及
    系爭土地買賣，足證楊正洵非買受人，更無出資購地之行為
    。(2)所稱屏東縣內埔鄉○○○段土地之買賣價金部分，誠如
    前述，土地買賣為戊○○之理財方式，楊正洵僅係受託登記
    名義人，此可就上揭內埔鄉○○○段土地之買賣契約均由戊
    ○○簽訂，且買進、賣出間隔亦僅一年餘，顯然非有為楊正
    洵置產之意思，確為戊○○理財方式，至於前開申請書載稱
    出售該土地僅在說明系爭土地買賣價金之來源取得，尚不得
    因此即認定楊正洵為系爭土地之買受人。
  (七)最高行政法院復引訴願卷附之系爭土地八十四年八月十日所
    訂立土地買賣契約前附帶確認書（下稱附帶確認書），並以
    該附帶確認書所顯示之情事與原判決所認定戊○○為買受之
    事實並不相符，為此質疑附帶確認書及前揭申請書記載之情
    事是否可採？尚待斟酌而廢棄原判決並發回更審。但查：(1)
    系爭附帶確認書乃為向銀行貸款所為之系爭土地估價所為，
    與買賣並無關係：a.原契約只約定每台甲地一千三百八十萬
    元，總價一億六千九百四十三萬六千四百元，合於一般契約
    內容，但附帶確認書卻細分土地價值，足證該附帶確認書係
    簽約後，為貸款而另作之文書，以作為銀行對系爭土地之個
    別價值估算核定貸款金額。b.再就附帶確認書第一條、第二
    條以觀，一般個人授權第三人處理事務，均以代理人名義，
    絕少以代表人名義代為法律行為。又載為「購買登記給．．
    ．」，顯然是自己購買而登記在第三人名下之用詞，合於一
    般利益第三人契約之約定方式。另該文字以「代替」某某人
    預計購．．．，亦係一般用語，非契約文字用語。c.茲比較
    契約簽訂前買賣雙方所簽訂之「確認同意書」「附帶確認書
    」與買賣契約書之關係，按買賣契約簽訂前之確認內容，自
    然是作為買賣契約之基礎內容，若被告以該「附帶確認書」
    可為系爭土地買受人為楊正洵之依據，則亦應以此價值估計
    其應負擔之金額，而不應逕依公告現值比例核算楊正洵應負
    擔一億二千一百八十一萬一千七百二十五元，否則即有證據
    適用之違法。
二、被告答辯意旨略以：
  (一)原告及其子楊正洵於八十四年間共同向案外人丙○○購買屏
    東縣高樹鄉○○○段二五六地號等計三十一筆土地，成交價
    為一億六千九百四十三萬六千四百元，其中二五六至二七八
    地號等二十二筆土地登記於其子楊正洵名下；經被告以土地
    買賣合約並未約定原告及其子各人出資額，乃依渠等各自取
    得土地之公告現值比例核算，其子應支付價金一億二千一百
    八十一萬一千七百二十五元，惟查其子除以其屏東縣內埔鄉
    ○○○段二七０、二七三、二七三之一、二七三之三地號土
    地向高雄企銀屏東分行貸款四千萬元中之三千萬元（另一千
    萬元係償舊貸款及入帳戶）及出售屏東縣內埔鄉○○○段八
    一八之三地號土地所收取價款一千四百七十八萬零一百元中
    之四百七十八萬零一百元（另一千萬元係償還貸款）等計三
    千四百七十八萬零一百元支付價款外，餘款則由其父戊○○
    及原告各自出資一千萬元及七千七百零三萬一千六百二十五
    元支付，被告乃依規定，按土地公告現值核定原告贈與總額
    一千八百九十四萬九千五百零五元，補徵贈與稅四百十三萬
    七千八百三十一元。
  (二)查原告其子所取得系爭公告土地現值為二千九百九十六萬五
    千二百五十元，而原告取得另九筆公告土地現值為一千一百
    七十一萬五千五百元，原告雖稱渠等各自取得土地之地目及
    地點不同，故價格不同，惟查系爭土地之買賣合約書，並未
    分別約定各地號之實際成交價金，況公告土地現值亦足以反
    映土地價值之不同，是被告按系爭公告土地現值比例計算其
    子取得土地應支付之價金，並無不合。至原告稱八十六年十
    一月十八日向高企銀貸款八千萬元之債務係由原告及楊正洵
    二人共同借貸乙節，查上開借款原告主張係用來償還向地主
    丙○○借款所生之債務，經被告向高雄企銀儲蓄部查得資料
    ，上開借款之貸款人為原告甲○○○，貸款金額及期間分別
    為一千萬元（八十六年十一月十八日至八十七年十一月十八
    日）及七千萬元（八十六年十一月十八日至九十六年十一月
    十八日），貸款金額係撥入原告高雄企銀00000000
    0000－0帳戶內，並由原告繳付利息，是原告主張上開
    借款非其個人借貸，核不足採；本件原告既無法提出其子購
    買系爭土地之資金證明，被告依規定按公告土地現值核定其
    贈與額一千八百九十四萬九千五百零五元，洵無違誤。
    理　　由
一、按「凡經常居住中華民國境內之中華民國國民，就其在中華
    民國境內或境外之財產為贈與者，應依本法規定，課徵贈與
    稅。」「財產之移動，具有左列各款情形之一者，以贈與論
    ，依本法規定，課徵贈與稅﹕一、在請求權時效內無償免除
    或承擔債務者，其免除或承擔之債務。‧‧‧三、以自己之
    資金，無償為他人購置財產者，其資金。但該財產為不動產
    者，其不動產。‧‧‧」八十四年一月十三日公布修正前遺
    產及贈與稅法第三條第一項及第五條第一款、第三款定有明
    文。另按上開第五條第三款已於八十四年一月十三日公布修
    正為「以自己之資金，無償為他人購置財產者，其資金。但
    該財產為不動產者，其不動產。」又「遺產及贈與稅法第五
    條係規定財產移轉時，具有所列各款情形之一者。即不問當
    事人間是否有贈與意思表示之一致，均須以贈與論，依法課
    徵贈與稅，與同法第四條所規定之贈與人與受贈人意思表示
    一致，始能成立者，原有不同。」亦經財政部六十八年四月
    十四日台財稅第三二三三八號函釋在案，該函釋與上開法條
    及判例意旨無違，本件自可援引適用，合先敘明。
二、本件原告及其子楊正洵共同於八十四年間向訴外人丙○○購
    買如附表所示三十一筆系爭土地，成交價金為一億六千九百
    四十三萬六千四百元。系爭土地中二五六地號至二七八地號
    等二十二筆土地登記於楊正洵之名下，經被告計算楊正洵應
    支付之價金為一億二千一百八十一萬一千七百二十五元，而
    楊正洵僅實際負擔三千四百七十八萬零一百元，餘款則由其
    父戊○○及原告分別支付一千萬元及七千七百零三萬一千六
    百二十五元，被告乃依行為時遺產及贈與稅法第五條第三款
    之規定，按土地公告現值與原告及楊正洵之出資比例，核定
    原告贈與額為一千八百九十四萬九千五百零五元，補徵贈與
    稅四百十三萬七千八百三十一元等情，有不動產買賣契約書
    及土地標示明細表、確認同意書、土地買賣契約前附帶確認
    書等分別附於原處分卷及訴願卷可稽，且經兩造分別陳明在
    卷，惟查：
  (一)原告主張系爭土地應係原告配偶戊○○向訴外人丙○○購置
    後，因系爭土地為農地，乃藉具有自耕農身分之原告及其子
    楊正洵名義，以信託方式辦理所有權移轉登記，然此僅係戊
    ○○之理財方式而已，並無贈與之意思云云；惟觀之前揭購
    地資金流程: (1)定金三千萬元：該定金固係由戊○○於八十
    四年八月十四日分別簽發高雄企銀東屏東分行三張支票支付
    ，惟查該資金來源係楊正洵於八十四年八月十四日以其屏東
    縣內埔鄉○○○段二七０、二七三、二七三之一、二七三之
    三地號等四筆土地向高雄企銀屏東分行貸款四千萬元，其中
    七百萬元係償還之前債務，三百萬元存入楊正洵帳戶，另三
    千萬元則轉入戊○○支存帳戶用以支付本件定金，此有高企
    銀行貸款本金紀錄查詢表附卷可考（見原告贈與稅核定案卷
    第三五至三七頁）。(2)中金三千五百萬元：其中四百七十八
    萬零一百元係由楊正洵於八十四年十一月間出售屏東縣內埔
    鄉○○○段八一八之三地號土地予洪朝財所收取價金支付，
    餘由戊○○支付。(3)中金四百四十三萬六千四百元：該筆資
    金係由戊○○於八十五年二月二十七日簽發高雄企銀東屏東
    分行支票支付二百五十萬元外，餘款則於同日以現金支付。
    (4)尾款一億元：該筆資金固以原告及楊正洵二人為債務人兼
    義務人，提供系爭土地予丙○○分別設定債權額三千萬元及
    七千萬元之抵押權登記，然該筆借款之償還係分別由：(甲)原
    告於八十六年五月二十二日出售屏東市○○段一三七地號土
    地得款八千二百三十九萬五千七百二十元，將其中五千二百
    三十二萬一千一百五十六元係匯入高雄企銀屏東分行戊○○
    帳戶，再由戊○○將其中三千萬元於八十六年六月十六日以
    永晉興實業股份有限公司（戊○○為負責人）名義簽發支票
    匯入高雄企銀澄清分行丙○○帳戶；(乙)餘款則由原告於八十
    六年十一月十八日以系爭土地向高雄企銀貸款八千萬元，並
    將其中七千萬元支付上開借款，業據戊○○於被告調查時陳
    述在卷（詳原處分卷第九頁）。
  (二)綜觀前揭購地資金流程，本件購買系爭土地資金除三千四百
    七十八萬零一百元係楊正洵實際支出外，餘款則分別由戊○
    ○及原告各負擔三千四百六十五萬六千三百元及一億元，堪
    可認定，是系爭土地中二五六地號至二七八地號等二十二筆
    土地既登記為楊正洵所有，而其應負擔價金為一億二千一百
    八十一萬一千七百二十五元，然其僅實際負擔三千四百七十
    八萬零一百元，餘款則由其父戊○○及原告支付，業如前述
    ，則被告乃依行為時遺產及贈與稅法規定，按土地公告現值
    與原告及楊正洵之出資比例，核定補徵原告贈與稅，即非無
    據（至戊○○贈與稅部分業據本院八十九年度訴字第二五二
    號判決後，戊○○不服提起上訴，並經最高行政法院九十三
    年度判字第六三七號判決上訴駁回確定在案）。然原核認原
    告及戊○○各支付價款各為一億二千四百六十五萬六千三百
    元及一千萬元，乃按比例計算分擔楊正洵應負擔部分之土地
    價額，核定原告贈與總額一千八百九十四萬九千五百零五元
    ，贈與稅額四百十三萬七千八百三十一元，顯有錯誤，業據
    被告自陳在卷（詳本院九十三年九月十六日言詞辯論筆錄）
    ，並提出資金流程圖及購地計算明細表附卷可佐，因此被告
    於重新核算結果，認應補徵原告贈與稅二百二十二萬三千七
    百十八元【（贈與總額12,884,143元-免稅額1,000,000）×
    27 ％-985,000元），從而原核認定贈與總額及應補徵贈與
    稅額即屬有誤，應可認定。
  (三)又八十五年一月二十六日公布之信託法所稱信託，謂委託人
    將財產權移轉或為其他處分，使受託人依信託本旨，為受益
    人之利益或為特定之目的，管理或處分信託財產之關係。且
    信託，除法律另有規定外，應以契約或遺囑為之（信託法第
    一條、第二條參照）。又上開法律公布前，實務上所認可之
    信託行為，乃指委託人為自己或第三人之利益，以一定財產
    為信託財產，將其移轉於受託人，使其成為權利人，以達到
    當事人間一定目的之法律行為而言。故受託人不僅就信託財
    產承受權利人名義，且負有就信託財產依信託契約所定內容
    管理或處分之義務，並負有於信託契約終止後，將信託財產
    返還信託人之義務。惟該受利益之受託人在對外關係上，既
    均不失為該受益財產之所有人，則其獲得該財產而未支付對
    價者，自不失為無償。至所謂消極信託行為，固係指委託人
    僅以其財產在名義上移轉於受託人，受託人自始不負管理或
    處分之義務，凡財產之管理、使用或處分悉由委託人自行辦
    理；然此類消極信託行為，除確有正當原因外，其助長脫法
    行為，難認為合法（最高法院七十一年度台上字第二０五二
    號裁判參照）。再以當事人主張有利於己之事實，就其事實
    有舉證責任，民事訴訟法第二百七十七條前段定有明文，並
    為行政訴訟法第一百三十六條規定所準用，又當事人主張之
    事實，須負舉證責任，倘其所提出之證據，不足為主張事實
    之證明，自不能認其主張之事實為真實，亦有改制前行政法
    院三十六年度判字第十六號判例可資參照。本件是否有遺產
    及贈與稅法第五條第三款規定之贈與事實存在，如上所述，
    被告已就原告資金流向及應繳納稅款之要件盡舉證責任，原
    告否認存在贈與關係，即須舉反證以實其說，否則應負擔無
    法證明之危險。本件原告主張系爭土地係原告配偶戊○○向
    訴外人丙○○購置後，因系爭土地為農地，乃藉具有自耕農
    身分之原告及其子楊正洵名義，以信託方式辦理所有權移轉
    登記，並非贈與，並舉戊○○為負責人之經濟部公司執照（
    詳本院九十年度訴字第三二二號卷第二五二頁）、楊正洵存
    摺及高雄企銀屏東分行行員洪家勳、侯忠何、買賣土地關係
    人丙○○、田謹忠及土地代書曾順富等人以為證明，惟查上
    開證據僅能證明戊○○確為無自耕能力人，於本件行為時無
    法為農地之移轉登記及本件買賣土地、銀行貸款之經過，確
    係戊○○主導而已，仍無法為原告有利之認定。況原告主張
    之戊○○與楊正洵間係屬信託關係，惟將系爭不動產登記為
    其子楊正洵所有之動機如何，將來有無轉回計畫或將來出售
    後資金是否有回流之打算，核屬其內心之主觀意願，並不能
    影響本件應予課稅之客觀事實。況且戊○○於行為時，既無
    自耕能力，本不得從事農地買賣行為，則原告所稱戊○○係
    以信託之行為從事農地買賣，依上舉最高法院裁判見解，本
    有違背法律禁止規定之嫌疑，且此種至親間藉詞私法關係以
    達規避公法上義務之行為，亦欠缺合法性。
  (四)則本件原告既係以自己之資金，購買不動產，並無償為楊正
    洵名義辦理所有權登記，使楊正洵成為前揭不動產之所有權
    人，增加楊正洵之債信，楊正洵因而受益，則依首揭法條規
    定，其資金應以贈與論。是被告對原告核課贈與稅，並無不
    合。至戊○○與受託人楊正洵之內部關係，縱令確屬信託行
    為，惟查原告既以自己之資金，為楊正洵之利益（向銀行貸
    款之債信利益）購買前揭不動產，而無償登記楊正洵為前揭
    不動產之所有權人，嗣後又以楊正洵為債務人，提供系爭土
    地向金融機構貸款，則無論在外觀上或實質上，完全符合行
    為時遺產及贈與稅法第五條第三款，以自己之資金，無償為
    他人購置財產者，其資金以贈與論之規定，自不得以係戊○
    ○與楊正洵之內部關係係屬信託行為，而免納贈與稅。
  (五)又原告以自己之資金，購買不動產，並無償贈與楊正洵，業
    如前述，然原告及其子楊正洵共同購買如附表所示之三十一
    筆土地，使用分區及所在位置顯有不同，登記於原告部分有
    丁種建築用地（二七九、二八０、二八一之三０地號）及一
    般農業區農牧用地（鄰接民宅農地），而登記於楊正洵部分
    之土地為一般農業區農牧用地（或無道路出入，或連結屏東
    縣高樹鄉最大之泰山公墓，二十一筆土地未能連結）及山坡
    地保育區，有土地登記簿謄本（詳證物袋及本院九十年度訴
    字第三二二號卷）、地籍圖謄本（詳訴願卷）附卷可稽，是
    兩者所登記土地之價值自屬不同，從而原告購地時之代理人
    戊○○乃與出賣人丙○○訂定土地買賣契約前附帶確認書，
    按系爭土地前揭實際情形約定原告及楊正洵各應分擔之土地
    價額等情，亦為戊○○所不爭，且楊正洵亦以登記其所有土
    地為丙○○設定七千萬元之扺押權登記，再觀之原不動產買
    賣契約書及確認同意書，並無登記土地所有權人之約定，是
    戊○○與丙○○就土地所在位置不同等因素，為所有權登記
    及價金分配之約定，應無不合，足認該附帶確認書為真實。
    是依該附帶確認書所載，楊正洵所取得系爭二十二筆土地應
    支付價款為七千三百二十六萬四千一百元，而原告為楊正洵
    之出資金額為二千八百五十七萬九千四百二十七元，因此依
    比例核計原告贈與總額應為一千一百六十八萬九千零七十六
    元（系爭二十二筆公告現值29,965,250元×28,579,427元/7
    3,264,100元），並補徵原告贈與稅一百九十萬一千零五十
    元，逾此部分，被告核課補徵原告贈與稅，即無理由。
三、綜上所述，原告及其子楊正洵共同於八十四年間向訴外人丙
    ○○購買如附表所示三十一筆系爭土地，成交價金為一億六
    千九百四十三萬六千四百元。系爭土地中二五六地號至二七
    八地號等二十二筆土地登記於楊正洵之名下，經被告計算楊
    正洵應支付之價金為一億二千一百八十一萬一千七百二十五
    元，而楊正洵僅實際負擔三千四百七十八萬零一百元，餘款
    則由其父戊○○及原告分別支付一千萬元及七千七百零三萬
    一千六百二十五元，被告乃依行為時遺產及贈與稅法第五條
    第三款之規定，於核定原告贈與額一千一百六十八萬九千零
    七十六元，補徵原告贈與稅一百九十萬一千零五十元範圍內
    ，核屬有據，訴願決定就此部分予以維持，亦無不合，故原
    告提起本件訴訟，就此部分求為撤銷，為無理由；至超過上
    述金額部分，則有違誤，訴願決定未予糾正，則有未洽；故
    原告提起本件訴訟，就此部分求為撤銷，即有理由；爰由本
    院將訴願決定及原處分（含復查決定）關於核定補徵原告贈
    與稅超過上述金額部分均撤銷，並駁回原告其餘超過此金額
    部分之請求。
據上論結，本件原告之訴為一部有理由，一部無理由，爰依行政
訴訟法第一百九十五條第一項、第一百零四條、民事訴訟法第七
十九條，判決如主文。
中　　華　　民　　國　　94　　年　 　5　　月　 19  　 日
                  第三庭審判長法  官　江幸垠
                              法  官　邱政強
                              法  官　戴見草
以上正本係照原本作成。
如不服本判決，應於判決送達後20日內向本院提出上訴書狀，其
未表明上訴理由者，應於提起上訴後20日內向本院提出上訴理由
書（須按對造人數附繕本）；如於本判決宣示或公告後送達前提
起上訴者，應於判決送達後20日內補提上訴理由書（須附繕本）
。未表明上訴理由者，逕以裁定駁回。
提起上訴應預繳送達用雙掛號郵票7份（每份34元）。
中　　華　　民　　國　　94　　年　 　5　　月　 19  　 日
                              書記官  蔡玫芳
